臺灣高等法院刑事裁定　　　　　　　 100年度交抗字第1144號
抗　告　人
即受處分人　傅天祥
上列抗告人因違反道路交通管理處罰條例案件，不服臺灣基隆地
方法院100年度交聲更(一)字第3號，中華民國100年8月18日裁定（
原處分案號：交通部公路總局臺北區監理所基隆監理站基監字第
裁42-RB0000000號），提起抗告，本院裁定如下：
    主  文
原裁定及原處分均撤銷。
傅天祥汽車駕駛人，拒絕接受酒精濃度測試之檢定，處罰鍰新臺
幣陸萬元，並吊銷其持有各級車類之駕駛執照，年內不得考領
駕駛執照。
    理  由
一、原裁定意旨略以：抗告人即受處分人傅天祥於民國99年6月2
    4日22時55分許，駕駛車號3976-QU號自用小客車，至基隆市
    ○○○路64號基隆市警察局第四分局中山派出所，將車輛停
    放在派出所前方之外側車道上後進入所內，經其他同僚發覺
    受處分人有飲酒後駕車之情事，要求其配合進行酒精濃度測
    試檢定，因受處分人拒絕，遂掣單舉發受處分人有「酒後駕
    車拒測」之違規等情，業據證人即基隆市警察局第四分局督
    察組巡官黃俊國於原審調查時到庭具結證述明確。受處分人
    雖辯稱證人黃俊國等3人當日之勤務內容項目為風紀探訪，
    且3人均著便服，而非取締酒駕之勤務，況當時要求其進行
    酒精濃度測試之人，未依規定穿著制服並出示證件說明身分
    ，並非依法執行警察勤務，故認舉發機關之取締程序不合規
    定，因而拒絕酒測云云。惟依證人黃俊國到庭具結證述內容
    及基隆市警察局出入登記簿影本所載，黃俊國於事發當時確
    為執行「風紀探訪」職務，再依內政部警政署「靖紀專案第
    八期考核計劃」內容及刑事訴訟法第231條第2項規定，可知
    並非須經分局排定時間、身著制服且在道路執行臨檢之警員
    始得查緝酒駕犯罪。證人黃俊國發覺受處分人身上有酒味，
    又發現其所有之車號3976-QU號自用小客車停在派出所門口
    沒有熄火，閃黃燈，駕駛座無人，認受處分人有酒駕犯罪嫌
    疑，而要求其進行酒精濃度測試檢定，並非依法無據，受處
    分人縱於駕車當時未遭交通執勤員警攔停為酒精測試，然在
    駕停車輛後，隨即為值勤之員警察覺其有酒駕違法之可疑行
    為，而要求其為呼氣酒精濃度測試，其過程並無不當。本件
    受處分人不爭執其有於前揭時間駕車至基隆市警察局第四分
    局中山派出所，並拒絕酒精測試之事實，有原審訊問筆錄及
    蒐證錄影光碟附卷足參，受處分人違規事證明確，原審因認
    原處分機關據以裁處受處分人新臺幣（下同）6萬元罰鍰，
    吊銷駕駛執照，並於3年內不得考領駕駛執照，核無違誤，
    本件異議為無理由，應予駁回等語。
二、抗告意旨略以：依道路交通管理處罰條例第35條第4項規定
    ，汽車駕駛人拒絕接受測試之檢定者，應當場舉發並移置保
    管其車輛，惟本件舉發通知單係於事發次日（6月25日）以
    「逕行舉發」名義製單，並於26日晚間以電話通知要求查扣
    車輛，顯見掣單員警對本件交通違規當場無法確定以及舉發
    程序認知不足。又證人黃俊國供稱當日酒測儀器已故障，故
    無列印相關單據證明拒測之情事，則明知酒測器已故障，縱
    受處分人願意配合，又將如何實施酒測，且當時受處分人遭
    黃俊國強制拉扯受傷而前往基隆署立醫院就醫，黃俊國亦可
    至醫院要求抽血檢驗酒精濃度，卻未前往執行，顯見黃俊國
    當時無法確認受處分人有駕車之行為，而不敢實施抽血檢驗
    酒精濃度。另黃俊國證稱當場調閱監視器後，認受處分人有
    酒駕之嫌，而要求受處分人進行酒精濃度測試云云，然依中
    山派出所監視器畫面所示，受處分人於當日22時58分離去後
    ，黃俊國約於23時9分1秒始要求員警劉筒源調閱監視器，故
    本件係事後才確認有駕車行為，黃俊國前開證詞顯與事實不
    符。且3976-QU號自用小客車並非受處分人所有，係受處分
    人剛向他人借用，於當時人、車已分離之情況下，黃俊國如
    何確定受處分人是否有駕車之行為？依警察職權行使法第6
    條第1項第1款所稱「合理懷疑」，亦係指必須有客觀之事實
    作為判斷之基礎，根據當時事實，依據專業經驗，以有明確
    犯罪事實再合理推論，而非單純臆測，本件無人親眼目擊並
    能確定受處分人有駕車行為，黃俊國所謂「執行風紀探訪勤
    務，認為有酒駕犯罪之嫌」，既不符合警察職權行使法「合
    理懷疑」之構成要件，亦無事實足以認證。況警方是否得僅
    以感覺民眾有酒容、酒態，即得先要求配合酒精濃度測試，
    事後再調閱監視器證明並於隔日再舉發有駕車行為，再於第
    3 日通知要查扣車輛？本件舉發程序顯有違法令。末按警察
    不得不顧時間地點隨意盤查攔車臨檢，臨檢前必須告知有何
    違法，臨檢酒測需經分局排定時間、地點，每組3人以上且
    服裝整齊攜帶警察服務證，並備臨檢紀錄表，本案相關警察
    人員均未符合上皆規範，且依大法官釋字第535號解釋，並
    無法令依據，可對特定人士隨時任意臨檢及實施酒測，而制
    定警察職權行使法，立法原意係將現行警察行使干預性職權
    措施，所涉法律缺乏明確性部分，予以明文規定，使警察行
    使各項職權措施，有明確完整之法律依據，其定位為警察職
    權行使之基本法，凡警察行使職權有涉及該法所定事項者，
    應予優先適用，黃俊國所謂懷疑受處分人有犯罪嫌疑，始發
    動實施酒精濃度測試，實已非一般交通違規查察，干預人民
    權利甚深，其明知此等妨礙自由、強制傷害之不合理強制酒
    測行為不適法，仍強勢仗權惟法強制執行酒測之行為，明顯
    執法過當云云。
三、按汽車駕駛人拒絕接受酒精濃度測試之檢定者，處6萬元罰
    鍰，並當場移置保管其車輛及吊銷其駕駛執照；又汽車駕駛
    人，曾依第35條第4項前段規定吊銷駕駛執照者，3年內不得
    考領駕駛執照，道路交通管理處罰條例第35條第4項前段、
    第67條第2項前段分別定有明文。次按諸前揭道路交通管理
    處罰條例第35條第4項前段立法意旨，係因人飲酒後注意力
    、反應力均較常人為低，若駕車上路，對路上其他汽車或行
    人之生命、身體安全均存有危險性，故特立法嚴禁酒後駕車
    ，以保障路上過往車輛及行人之法益，並課予汽車駕駛人有
    接受酒精濃度測試檢定之義務，便利測試檢定作業之及時順
    利實施，以取得客觀正確之判測結果，進而防免可能產生之
    交通事故，是汽車駕駛人遇有警員測試檢定，即應配合受檢
    ，不得以任何理由拒絕或拖延，否則即屬違反上開規定，應
    受裁罰。而駕駛人雖未有明顯違規行為，但駕駛人有明顯酒
    味，經客觀、合理判斷可能發生危害者，得攔檢實施交通稽
    查；實施交通稽查，經警察人員聞得駕駛人有明顯酒味者，
    應即依道路交通管理處罰條例第35條第1項實施酒精濃度測
    試檢定，依據釋字第535號解釋、警察勤務條例及道路交通
    管理處罰條例，而於90年12月18日公布之警察實施臨檢作業
    規定第8條第2項第7款、第8項第2款亦分別定有明文。另一
    方面，為避免員警濫用權力恣意攔停施以酒測，兼顧人民權
    益，警察職權行使法第29條即規定：「義務人或利害關係人
    對警察依本法行使職權之方法、應遵守之程序或其他侵害利
    益之情事，得於警察行使職權時，當場陳述理由，表示異議
    。前項異議，警察認為有理由者，應立即停止或更正執行行
    為；認為無理由者，得繼續執行，經義務人或利害關係人請
    求時，應將異議之理由製作紀錄交付之。義務人或利害關係
    人因警察行使職權有違法或不當情事，致損害其權益者，得
    依法提起訴願及行政訴訟」，保障受攔檢人之救濟途徑。綜
    合上開警察職權行使法之規定可知，係為兼顧受攔檢人之權
    益及大眾交通安全之公共利益。從而，當警員依客觀情狀判
    斷有攔檢施以酒精測試之必要時，汽車駕駛人自不得無故拒
    絕，縱可當場提出異議，但若員警認為無理由時，仍應繼續
    執行，駕駛人僅可於事後提出行政救濟。
四、受處分人於前揭時、地，經警發覺有飲酒後駕車之情事，要
    求對之施以呼氣酒精濃度測試，受處分人拒絕接受，而為警
    掣單舉發，受處分人對其有「拒絕接受酒精測試」之違規行
    為，為警舉發之事實並不爭執，惟辯稱本件舉發程序不合法
    云云。惟查：
  (一)受處分人拒絕接受酒測等情，業據證人巫奉豳於原審法院具
    結證稱：「99年6月24日22時15分左右，我當時人在派出所
    內，看到受處分人從外頭進來臉色紅潤，並且我有聞到酒味
    ，.... 進行蒐證的原因是受處分人當時跟其他的警員爭吵
    經制止不聽，且身上有酒味，我們認為這樣不妥，所以才會
    進行蒐證，是當天蒐證後馬上調閱監視錄影帶才發現他是開
    車來派出所，所以才認為他有酒後駕車的情形，但受處分人
    都不肯接受酒測，.... 後來僵持一段時間，受處分人就跑
    步離開派出所」等語（見99年度交聲字第292號卷第40頁）
    ；及證人黃俊國於原審法院具結證稱：「當時受處分人跟辦
    公室同事有衝突，我們有去勸架，當時就聞到受處分人有酒
    味，且臉色泛紅，所以懷疑受處分人有喝酒，.... 受處分
    人說朋友載他來，是開受處分人的車，我就到派出所外面看
    ，受處分人的車停在派出所外面，沒有熄火，打故障燈，駕
    駛座上沒有人，我就問受處分人他的朋友在哪裡，受處分人
    沒有回答，我就合理懷疑應該是受處分人自行駕車來派出所
    」等語（見99年度交聲字第292號卷第76頁）、「當時我在
    執行職務，查處轄區的員警有無違法犯紀，99年6月24日晚
    上11時許，我剛好在中山派出所的備勤室裡，.... 傅天祥
    就走進來直接跟警員劉統源發生爭執，我們上前勸架，就發
    現傅天祥身上有酒味，後來我就質疑傅天祥是如何回到派出
    所的，他說是朋友載他過來的，我就出去派出所門口看，發
    現傅天祥所有之3976-QU號自用小客車停在派出所門口沒有
    熄火，閃黃燈，駕駛座沒有人，我就問傅天祥是否開車過來
    ，傅天祥沒有回答，保持沉默，我就請劉政村把派出所裏的
    酒測器拿出來，要對傅天祥酒測，並請劉政村報請所長陪同
    ，傅天祥就質疑我們憑什麼對他酒測，因為我們已報到警察
    局督察室去，督察要過來，傅天祥知道就想離開，我們攔著
    他並蒐證錄影，傅天祥就跟我們拉扯... 當時我們有對他有
    無酒駕的事實進行調查，所以他才會回答是他朋友載他過來
    的，風紀訪查部分根據內政部頒發的靖紀專案，有針對員警
    酒駕的部分作要求，所以我們才會針對傅天祥有無酒後駕車
    作查處，... 他們所長有在場，當時所長有請傅天祥作酒測
    ，傅天祥不願意配合」等語（見原審卷第33、35頁）。又依
    卷附員警蒐證錄影光碟內容顯示，警員對受處分人表示要求
    進行酒測，受處分人搖頭拒絕並表示係友人開車，警員表示
    要調閱錄影帶並再次要求進行酒測，受處分人仍然拒絕並欲
    離去，警員欲阻止受處分人離開，2人發生推扯，受處分人
    仍堅持離開並攔停計程車後離去，有原審法院勘驗筆錄在卷
    可稽（見99年度交聲字第292號卷第42、43頁），足見受處
    分人於黃俊國等人要求配合進行酒精濃度測試檢定時，確有
    推諉拖延而不配合接受酒精濃度測試檢定之情事。
  (二)受處分人抗告意旨雖辯稱證人所述調閱監視器之時間與事實
    不符，當日係其友人駕車，本件無人親眼目擊其駕車，且當
    時派出所內之酒測儀器故障，如何實施酒測，黃俊國亦可至
    醫院要求其抽血檢驗酒精濃度云云。惟查受處分人係於下車
    進入中山派出所時，即為警發現其面色紅潤且身上有酒味疑
    似飲酒，並從現場狀況即小客車未熄火、開啟故障燈、駕駛
    座上無人、亦未見受處分人以外之第3人等各節，判斷受處
    分人疑似飲酒後駕車，該過程顯係連貫接續，縱於員警欲對
    之進行酒測時，受處分人已將車停放於派出所門前，亦係其
    駕駛車輛行駛於道路之結果，其所為仍屬道路交通管理處罰
    條例所謂「駕駛汽車」之規範範疇，不因其已離開車輛而變
    更「駕駛汽車」之事實，則警員縱未當場調閱監視器，而逕
    依上開各節綜合判斷之結果，要求受處分人接受酒精濃度測
    試，尚難認有何違法之處，是不論黃俊國及其他警員係於何
    時間調閱監視錄影畫面，均無礙於渠等基於合理懷疑要求受
    處分人接受酒精濃度測試之合法性。況依基隆市警察局第四
    分局99年11月29日基警四分二字第0990463050號函檢附之路
    口監視錄影系統翻拍照片所示，車號3976-QU號自用小客車
    當日行車路線係由東岸高架往市區方向，下高架橋後右轉愛
    三路至仁二路、愛二路口，再行經忠一路、港西街口，於港
    西街口左轉至中山一路後，於中山派出所前違規迴轉後停放
    於派出所門口，車上有1人下車步行進入派出所（見99年度
    交聲字第292號卷第85-89頁）。復經證人黃俊國於原審法院
    具結證稱：「....雖然照得不是很清楚，但是還是可以看出
    1名身著米黃色衣服的人從一輛停在派出所前面白色的車輛
    駕駛座上下車的畫面，並直接進入派出所，雖然該人的面貌
    看不清楚，但是銜接到派出所內值班台後方那支監視錄影器
    所拍攝的畫面，進入派出所的就是受處分人，穿的衣服顏色
    也一樣」等語（見99年度交聲字第292號卷第76頁），顯見
    受處分人確有駕駛汽車之行為，其抗告意旨猶辯稱並未駕車
    云云，顯無可採。至酒測儀器故障乙節，固經黃俊國證述屬
    實，然證人當時已另向安定派出所借調儀器，且本件受處分
    人之違規事實係「拒絕接受酒精濃度測試之檢定」，並非接
    受酒測檢定超過規定標準，況其拒絕接受酒測之原因亦非酒
    測儀器故障，而係自始即因質疑本件舉發程序之合法性而堅
    拒酒測，是縱當時酒測儀器未故障，受處分人仍將因質疑程
    序問題而拒絕酒測，於本件違規事實之認定，其結果並無差
    別，抗告意旨前開所辯，顯屬事後推拖卸責之詞。末按汽車
    駕駛人肇事拒絕接受或肇事無法實施酒精濃度測試之檢定者
    ，應由交通勤務警察或依法令執行交通稽查任務人員，將其
    強制移由受委託醫療或檢驗機構對其實施血液或其他檢體之
    採樣及測試檢定，道路交通管理處罰條例第35條第5項定有
    明文。亦即交通勤務警察或依法令執行交通稽查任務人員欲
    對汽車駕駛人以實施血液或其他檢體採樣及測試之方式為檢
    定汽車駕駛人之酒精濃度測試者，限於汽車駕駛人肇事後，
    有拒絕接受酒精濃度測試檢定或事實上無法實施酒精濃度測
    試檢定者。蓋因抽血之行為，係對人之身體健康及不可侵犯
    性等基本權造成干預、侵害，而具有強制處分之性質，為保
    障人權，非依正當法律程序不得為之，則依上開之規定及說
    明，因本件受處分人當時並無肇事，亦無事實上無法實施酒
    精濃度測試檢定之情事，依法自不得以抽血之方式為受處分
    人實施酒精濃度測試。
  (三)抗告意旨另辯稱本件舉發違規通知單於事發次日以「逕行舉
    發」方式掣單，有違道路交通管理處罰條例第35條第4項應
    當場舉發之規定，舉發過程亦違反警察職權行使法第6條第1
    項第1款所稱「合理懷疑」之規定云云。惟查道路交通管理
    處罰條例第35條第4項僅就移置保管汽車明文規定應「當場
    」為之，其目的在於限制違規之汽車駕駛人繼續駕駛汽車上
    路，以免危害交通安全，然並未限定舉發員警應即刻製發舉
    發違規通知單，本件受處分人於舉發員警合理懷疑其有飲酒
    後駕車之行為時，拒絕接受酒精濃度測試，並掙脫員警隨即
    搭乘計程車離去，致員警無法當場對受處分人掣單舉發，然
    前開違規事實經員警調閱派出所監視錄影帶查證屬實，業如
    前述，自屬道路交通管理處罰條例第1條之2第2項第7款所規
    定「當場不能或不宜攔截製單舉發，經以科學儀器取得證據
    資料證明」之情形，本件舉發違規通知單由舉發員警以「逕
    行舉發」方式製單，於法並無不合。又本件舉發員警係於執
    行內政部警政署「靖紀專案第八期考核計畫」之風紀探訪勤
    務時，依據現場各種情狀判斷，合理懷疑受處分人有飲酒後
    駕車之情事，而要求受處分人接受酒精濃度測試，並無違反
    警察職權行使法等相關規定，業如前述，亦經原審於裁定理
    由論述綦詳，而警察職權行使法第6條第1項第1款規定「警
    察於公共場所或合法進入之場所，得對於下列各款之人查證
    其身分：一、合理懷疑其有犯罪之嫌疑或有犯罪之虞者」，
    係關於查證犯罪嫌疑人身分之規定，本件舉發員警並非對受
    處分人身分有疑而進行盤查，此規定自與本件違規事實之認
    定及舉發過程無涉，抗告意旨以此為辯，顯係對法律有所誤
    解。
  (四)本件受處分人有前開違規事實之行為，事證明確，原審因認
    原處分機關之裁處並無違誤，駁回受處分人於原審之聲明異
    議，固非無見。惟按違反道路交通管理事件裁決書處罰主文
    欄，就吊銷駕駛執照處分，應記明各該處分種類及標的名稱
    、號碼，違反道路交通管理事件統一裁罰基準及處理細則第
    43條第2項第4款著有明文；又汽車駕駛執照共有小型車普通
    駕駛執照、大貨車普通駕駛執照、普通重型機器腳踏車駕駛
    執照等共計15種不同種類之別，此詳列於道路交通安全規則
    第53條；而汽車駕駛人因違反本條例及道路交通安全規則之
    規定，受吊銷駕駛執照處分時，吊銷其持有「各級車類」之
    駕駛執照，道路交通管理處罰條例第68條第1項復有明文。
    原處分機關於裁決書處罰主文欄僅略以記載「罰鍰新台幣6
    萬元，吊銷駕駛執照，3年內不得考領」字樣，而未特定受
    處分人應受吊銷及應受限制考領之駕駛執照名稱，顯與前開
    規定及行政行為明確性原則未合，原裁定未審酌及此，逕予
    裁定「異議駁回」，顯有未當。
  (五)綜上所述，受處分人以前揭情詞提起抗告，雖無理由，惟原
    裁定及原處分既有上揭可議之處，自屬無可維持，應由本院
    予以撤銷。爰依道路交通管理處罰條例第35條第4項、第67
    條第2項、違反道路交通管理事件統一裁罰基準及處理細則
    、違反道路交通管理事件統一裁罰基準表之規定，自為裁定
    如主文第2項
五、據上論結，應依道路交通事件處理辦法第25條，刑事訴訟法
    第413條，裁定如主文。
中    華    民    國   100    年    12    月    19    日
                  刑事第五庭審判長  法  官  王敏慧
                                    法  官  崔玲琦
                                    法  官  劉秉鑫
以上正本證明與原本無異。
不得再抗告。
                                    書記官  蔡宜蓁
中    華    民    國   100    年    12    月    20    日